【裁判字號】    99,聲判,36
【裁判日期】    990730
【裁判案由】    聲請交付審判
【裁判全文】
              臺灣士林地方法院刑事裁定
聲  請  人
即  告訴人  甲○○
代  理  人  林契名律師
被      告  丙○○
            乙○○
上列聲請人即告訴人因被告涉嫌侵占案件，不服臺灣高等法院檢
察署檢察長駁回再議之處分（99年度上聲議字第3019號），聲請
交付審判，本院裁定如下：
    主  文
聲請駁回。
    理  由
一、聲請交付審判意旨略以：
  (一)告訴人之母盧素珠於民國90年8 月22日因病住院，因告訴人
    及盧素珠之經濟狀況不佳，無法支應所需醫療等費用，告訴
    人遂向父親楊清山求援。楊清山於同年9 月中旬交付金額合
    計新臺幣（下同）200 萬元之支票二紙（下稱系爭二紙支票
    ）予告訴人，故該200 萬元（下稱系爭款項）是楊清山要贈
    與告訴人，用作支付盧素珠之醫療等費用，而非贈與盧素珠
    ，系爭款項支付後之剩餘款自屬告訴人所有，有證人盧進興
    之證述可佐。至於檢察官採信證人莊阿銚之證詞，認定是楊
    清山將系爭二紙支票請莊阿銚轉交給被告乙○○，曾表示須
    將系爭款項交付盧素珠等情，因莊阿姚與被告丙○○為夫妻
    ，證述內容偏頗，檢察官復未查明系爭二紙支票交付之過程
    ，則上開認定自有違誤。而告訴人在盧素珠91年1 月31日死
    亡後逾5 年始向被告二人請求返還剩餘款，是因被告乙○○
    於96年10月中旬表示系爭款項已用罄，告訴人察覺有異，始
    請求返還，不能逕認告訴人之指訴有瑕疵。
  (二)證人盧進條、黃盧清涼與被告二人有親屬關係，所為之證述
    是否與事實相符，應詳加調查。其中盧進條證述有關盧素珠
    曾向盧旺借款60萬元一事，與被告乙○○提出之系爭款項花
    費明細表所載清償盧旺6 萬元不符，足見證述不實在。檢察
    官以證人盧進條、盧黃清涼之證詞，認定盧素珠因向被告丙○○借款未付，於生前曾交代要還被告丙○○100 萬元乙節
    ，顯有違誤。又證人盧進興表示系爭款項於支付盧素珠所需
    費用後尚有剩餘，故被告二人辯稱系爭款項全部用罄，即屬
    不實，檢察官未詳加調查，亦有調查未完備之違誤。
  (三)被告乙○○所提出系爭款項花費支出明細表，稱用在房貸、
    清償親戚間借貸及醫療費用等處，其中諸多花費項目與事實
    不符，已足認其有侵占罪之故意。又被告乙○○所繳之盧素
    珠在花旗銀行之房貸，乃為盧進條清償積欠盧素珠之借款，
    有臺灣高等法院94年度上易字第758 號民事判決可佐，故不
    論系爭款項為告訴人或盧素珠交予被告乙○○保管，被告乙○○將系爭款項用以清償盧進條私人之債務，顯已構成侵占
    。且盧素珠借款時有書立借條之習慣，被告丙○○自稱盧素
    珠曾向其借款高達2 、3 百萬元，卻未提出任何書面及資金
    流向，顯違常情。至於被告丙○○提出自86年8 月23日起至
    90年8 月23日止，其擔任負責人之臺灣永源實業股份有限公
    司（下稱永源公司）名義匯款與盧素珠之單據，係盧素珠任
    職該公司之薪資，檢察官未調閱盧素珠勞工保險投保資料以
    查明上情，而驟認係盧素珠向被告丙○○之借款，顯有違誤
    。復被告乙○○自稱曾將盧素珠醫療費用收據交給告訴人，
    然告訴人並未收到，亦無法據此報稅，檢察官未函查告訴人
    90年綜合所得稅報稅資料，以明被告乙○○所提花費支出明
    細表中虛報醫療費用，顯有偵查未完備之處。
  (四)綜上，原不起訴處分及駁回再議之處分，均非適法，請求裁
    定交付審判云云。
二、按告訴人不服上級法院檢察署檢察長或檢察總長認再議為無
    理由而駁回之處分者，得於接受處分書後10日內委任律師提
    出理由狀，向該管第一審法院聲請交付審判。法院認為交付
    審判之聲請不合法或無理由者，應駁回之。刑事訴訟法第25
    8 條之1 第1 項、第258 條之3 第2 項前段，分別定有明文
    。又刑事訴訟法第258 條之1 規定告訴人得向法院聲請交付
    審判，係新增對於「檢察官不起訴或緩起訴裁量權」制衡之
    一種外部監督機制，法院僅就檢察官所為不起訴或緩起訴之
    處分是否正確加以審查，以防止檢察機關濫權，依此立法精
    神，同法第258 條之3 第3 項規定法院審查聲請交付審判案
    件時「得為必要之調查」，其調查證據之範圍，係以偵查中
    曾顯現之證據為限，不得就告訴人新提出之證據再為調查。
    又法院裁定交付審判，即如同檢察官提起公訴而使案件進入
    審判程序，是法院裁定交付審判之前提，必須偵查卷內所存
    證據已符合刑事訴訟法第251 條第1 項規定「足認被告有犯
    罪嫌疑」而應提起公訴之情形，亦即該案件已經跨越起訴門
    檻，否則，縱或法院對於檢察官所認定之基礎事實有不同判
    斷，但如該案件仍須另行蒐證偵查始能判斷應否交付審判者
    ，因交付審判審查制度並無如同再議救濟制度得為發回原檢
    察官續行偵查之設計，法院仍應依同法第258 條之3 第2 項
    前段規定，以聲請無理由裁定駁回。
三、本件聲請人即告訴人甲○○以被告丙○○、乙○○二人共同
    涉犯侵占罪嫌，向臺灣士林地方法院檢察署提出告訴，經該
    署檢察官為不起訴處分後（98年度偵續一字第92號），告訴
    人不服而聲請再議，嗣經臺灣高等法院檢察署檢察長以再議
    為無理由而駁回再議（99年度上聲議字第3019號）。而該處
    分書於99年5 月7 日對告訴人為送達，告訴人於99年5 月12
    日委任律師向本院聲請交付審判，業經本院調取上開卷宗核
    閱無訛，並有本院收文章戳在卷可稽，程序上並無不符，合
    先敘明。
四、按告訴人之告訴，係以使被告受刑事訴追為目的，是其陳述
    是否與事實相符，仍應調查其他證據以資審認（最高法院52
    年台上字第1300號判例要旨參照）。而事實之認定，應憑證
    據，如未能發現相當證據，或證據不足以證明，自不能以推
    測或擬制之方法，為裁判基礎（最高法院40年台上字第86號
    判例要旨參照）。次按刑法上之侵占罪，須持有人變易其原
    來之持有意思而為不法所有之意思，始能成立，如僅將持有
    物延不交還或有其他原因致一時未能交還，既缺乏主觀要件
    ，即難遽以該罪相繩（最高法院68年台上字第3146號判例要
    旨參照）。
五、經查：
  (一)關於楊清山交付系爭二紙支票，係由被告丙○○之妻莊阿銚
    轉交被告乙○○，楊清山交付支票時曾明示須將系爭款項交
    付盧素珠等情，業據證人莊阿銚證述在卷（98年度偵續字第
    95號卷第35頁）。雖告訴人指稱系爭款項是楊清山要贈與伊
    作為支付盧素珠醫療等費用，並非要贈與盧素珠云云，然衡
    諸常情，楊清山如有意將系爭款項贈與告訴人，採用直接匯
    入告訴人帳戶之方式應較便利，且告訴人如確實有取得楊清
    山贈與之系爭二紙支票，當可直接存入自己之帳戶內，遇有
    應給付費用時，再直接匯給被告二人即可，此舉不僅可以防
    杜被告二人擅自領用之可能，亦可免去雙方事後對帳或因爭
    議對簿公堂之麻煩，甚難想像有何要將系爭二張支票存入被
    告乙○○之帳戶之必要。況且告訴人在告訴狀之告證四就系
    爭款項已載明「父親所給媽」等字句（97年度他字第1018號
    卷第13頁），並且自承：「伊母親盧素珠知道楊清山曾給她
    200 萬元」、「伊母親有意思將200 萬元交求乙○○管理」
    等語（同上卷第48頁、98年度偵續一字第92號卷第52頁），
    在在足證楊清山交付之系爭款項是要贈與盧素珠而非告訴人
    。至於證人盧進興於偵查中固證稱：「楊清山生前交付200
    萬元之支票作為支付盧素珠的醫藥、看護、喪葬費，剩下的
    要給甲○○，伊不知悉楊清山是否要以上開款項支付房貸，
    因當時伊不在場，甲○○及莊阿銚回醫院時，並未講到房貸
    的事」等語（98年度偵續一字第92號卷第27頁），然參酌告
    訴人證稱：「錢交給被告乙○○之當時，只有楊清山、伊以
    及乙○○」等情（98年度偵續字第95號卷第23頁），足見證
    人盧進興對於系爭款項贈與之對象及用途等情並非由楊清山
    直接告知，則其證述內容與事實是否相符，即有疑問。因此
    ，告訴人指訴系爭款項是楊清山要贈與告訴人而非要贈與盧
    素珠，即難認與事實相符。
  (二)又盧素珠嗣後將系爭款項委由被告乙○○用以支應盧素珠所
    需醫療、看護、房貸等費用之情形，亦為告訴人所不否認（
    98年度偵續一字第92號卷第52頁），核與被告乙○○辯稱：
    「系爭款項是作為盧素珠的看護費、醫藥費、房貸及她自己
    使用的錢，伊都是依盧素珠之指示使用。」等語相符（同上
    卷第34頁），自堪信為真實。而盧素珠於生前是否有積欠被
    告丙○○債務而表示要將系爭款項之剩餘款用以償還被告丙○○乙節，據證人盧進條證稱：「盧素珠有向伊表示曾向丙○○借錢，前後約有好幾百萬元，盧素珠生前曾交代要還丙○○100 萬元」等語（同上卷第65至66頁），以及證人即盧
    素珠之妹黃盧清涼亦證稱：「盧素珠生前有向丙○○借款，
    金額伊不知道，有關楊清山贈與之200 萬元，盧素珠生前曾
    表示若支付看護、喪葬費用尚有剩餘，就要還積欠他人之債
    務」等語（同上卷第67頁）甚明，雖告訴人以證人盧進條、
    黃盧清涼與被告二人有親屬關係，所為之證述不實在云云，
    然查證人盧進條、黃盧清涼於偵查中均已依法具結，其等應
    不至於甘冒偽證之處罰而為虛偽之證述，況且證人盧進條與
    黃盧清涼二人就盧素珠有向丙○○借款，以及表示系爭款項
    之剩餘款是要用以償還債務等證述情節相符，亦非臨訟所為
    之虛偽證詞，自堪以採信。又證人盧進條、黃盧清涼之上開
    證詞與被告丙○○辯稱：「楊清山給盧素珠200 萬元後，因
    盧素珠欠伊錢，伊就向盧素珠要錢，盧素珠告訴伊，若看病
    有剩下的，就要還給伊，就交代乙○○來辦這件事」等語（
    同上卷第43頁），以及被告乙○○辯稱：「盧素珠生前有表
    示系爭款項如有剩餘，要還兄弟姊妹，有說要先還丙○○。
    伊在盧素珠辦完喪事後知道有餘款，才將90萬元匯給丙○○
    」等語（同上卷第34、35頁）亦大致相符。再參酌告訴人也
    自承盧素珠與被告丙○○有金錢往來（97年度他字第1018號
    卷第48頁），以及觀之被告丙○○擔任負責人之永源公司自
    86年8 月23日起至90年8 月23日止，有以不等金額多次匯款
    予盧素珠之臺灣中小企業銀行跨行匯款入戶電匯票匯入戶信
    匯申請書在卷可資佐憑（97年度他字第1018號卷第51至86
    頁），益證盧素珠生前確實有積欠被告丙○○債務，並表示
    要將系爭款項之剩餘款用以償還丙○○。至於告訴人另以盧
    素珠有書立借條之習慣，被告丙○○迄未提出，難認盧素珠
    有積欠被告丙○○債務云云，然按消費借貸契約之訂立，法
    律並未規定應以書面為必要，另參酌盧素珠與被告丙○○為
    姊弟，關係密切，故雙方於歷次之借款時基於互信，被告丙○○未要求書立書面以求自保，亦合於一般常情，尚難據此
    推翻上開之認定。互核上情，足認楊清山交付之系爭款項是
    要贈與盧素珠，而被告乙○○依盧素珠之指示將系爭款項用
    以支應盧素珠所需醫療、看護、房貸等費用後，將剩餘款用
    於償還盧素珠積欠被告丙○○之借款，難認被告二人有何侵
    占之犯行。縱令告訴人對被告乙○○所列出之明細或是對於
    被告丙○○所述之債務金額有異議，亦僅屬民事糾葛之範疇
    ，尚難遽認被告二人有變易其原來之持有意思而為不法所有
    之意思。
  (三)至於告訴人另以檢察官未調查系爭二紙支票交付過程、未訊
    問證人盧進興有關被告二人有無向其表示過系爭款項尚有剩
    餘之情，也未函查盧素珠勞工保險投保資料及告訴人90年綜
    合所得稅報稅資料，以查明被告丙○○所提自86年8 月23日
    起至90年8 月23日間之匯款單據是否為借款，及被告乙○○
    提出之花費支出明細表有無虛報費用云云，然法院審查聲請
    交付審判案件僅能以偵查中曾顯現之證據為限，並不得蒐集
    偵查卷以外之證據，此部分自不得再為調查，併此敘明。
六、綜上所述，原不起訴處分書及駁回再議處分書已敘明所憑證
    據及判斷理由，認無積極證據證明被告二人涉有告訴人所指
    訴之侵占犯行。而原處分所載證據取捨及事實認定之理由，
    亦無違背法令或經驗法則之情事，是原檢察官及臺灣高等法
    院檢察署檢察長以被告二人犯罪嫌疑不足，分別予以不起訴
    處分及駁回再議之聲請，核無不合。告訴人聲請交付審判所
    主張之事實及理由，本院認尚未符合刑事訴訟法第251 條第
    1 項規定「足認被告有犯罪嫌疑」而應提起公訴之情形，揆
    諸上開說明，本件交付審判之聲請為無理由，應予駁回。
六、依刑事訴訟法第258 條之3 第2 項前段裁定如主文。
中    華    民    國    99    年    7     月    30    日
                  刑事第四庭審判長法  官   李正紀
                                  法  官   楊皓清
                                  法  官   林政佑
以上正本證明與原本無異。
本件不得抗告。
                                  書記官   蔡昀潔
中    華    民    國    99    年    7    月    30    日

司法院資訊處製作；財團法人民間司法改革基金會備份。
